【裁判字號】    92,重訴,28
【裁判日期】    920829
【裁判案由】    確認派下權存在
【裁判全文】
臺灣嘉義地方法院民事判決  九十二年度重訴字第二八號
    原      告  丑○○
    訴訟代理人  張雯峰律師
                奚淑芳律師
    被      告  午○○
                甲○○
                乙○○
                丙○○
                己○○
                丁○○
                辛○○
                壬○○
                巳○○
                卯○○
                寅○○
                庚○○
    訴訟代理人  吳紹雄律師
右當事人間確認派下權存在事件，本院判決如左：
    主      文
原告之訴駁回。
訴訟費用由原告負擔。
    事      實
甲、原告方面：
一、聲明：確認原告丑○○與林松、林松興、林丙丁、林文瑞、林文華、林宗榮、
    林振忠、林振南、林振停、林火土、林裕、林裕卿、林延達、林杰融、林敬明
    、林炎雄、林炎波、林朝實、癸○○、辰○○、林水永、林椿皇、林椿和、林瑞
    焜、林長義、林長福、林長興、林長榮、林許成、林數山、林景嵩、林景庸、林
    宗義、林茂雄、林宗賢、林宗輝、林茂山、林茂生、林茂欽、林明泉、林明俊、
    林國雄、林昇志、林昇利、林哲宏、子○○、林銘彰、林銘勝、林聖博、林士傑
    、林昱志、林正義、林正彰、林義雄、林志嘉、林憲忠、林盈志、林憲隆、林欽
    榮、林澤宏、林澤榕、林澤源等對祭祀公業林祖媽之派下權存在。
二、陳述：
（一）原告與林松等六十二人均認就祭祀公業林祖媽之派下權存在，卻為被告等所
      否認，故此為多數有共同利益之人，然不屬於非法人團體，為此依民事訴訟法
      第四十一條，多數有共同利益之人之同意選任原告一人為全體起訴。
（二）原告與被告等林耀烈子嗣為紀念來台盤居諸羅山台斗坑之先祖林耀烈及其夫人
      ，為此經其子嗣捐資分別成立祭祀公業林耀烈、祭祀業林祖媽及祭祀公業媽祖
      會，其中祭祀公業媽祖會之收入作為清明、年節祭祖之用，祭祀公業林祖媽則
      為紀念林耀烈之夫人並以其收入宗祠作為早晚燒香之用，祭祀公業林耀烈則為
      紀念林耀烈，因此以其收入分配於派下員，行之至今已超過一百年，並由其子
      孫奉行不悖，其中祭祀公業媽祖會及祭祀公業林耀烈均無爭議，然祭祀公業林
      祖媽因土地清理於民國（下同）三十六年十月二十四日時登記為公業林祖媽，
      並以林耀烈第九房子孫林紅為管理人，且由林紅之子孫掌管該公業事務，詎渠
      等於六十三年趁機偽造祭祀公業林祖媽之派下員僅有林寬榮、林登山、寅○○
      及庚○○等四人之會議記錄選任林寬榮為管理人，並持以向地政機關為管理人
      變更之登記，且將祭祀公業林祖媽所有之嘉義市○○段第六九○及六八七等地
      號土地租金收益佔為己有，不願交付予全體派下員。
（三）惟查，上開土地於民國三十六年十月二十四日時登記為祭祀公業林祖媽所有，
      並以林耀烈第九房子孫林紅為管理人，依祭祀公業之法理及習慣，雖林紅應為
      管理人殆無疑慮，然公業林祖媽自不可能僅有一名派下員，並自行選任自己為
      管理人，更何況該公業如為祭祀林紅之祖先，至少應向上推溯至其上一代或其
      上二代，如此始符祭祀公業之習慣，絕無僅有林紅之後代子孫有派下權之理。
      再者，祭祀公業之設立，均以祭祀祖先為目的，當然應有享祀人之存在，惟享
      祀人，原則係以設立人在中國大陸之太祖或各宗各姓在台之開基祖為主，均為
      生前孝養之延續，故祭祀公業之設立應具有享祀人之「人的要素」。而被告主
      張林祖媽為林紅之別名，其自己的姓名為享祀人設立祭祀公業，並自任管理人
      ，顯與祭祀公業之要件與習慣不同；且林寬榮等人申請登記為派下員之資料，
      上載祭祀人為「林祖媽（即張氏和姜）」，不論林祖媽正確姓名是否為張氏和
      姜，顯然林寬榮等人在申請派下員登記時，即知祭祀公業林祖媽之享祀人即為
      一名女性，故該祭祀公業係以女性為享祀人由此可證，足反證被告主張系以林
      紅（男性）之別名為享祀人之事實不符。況祭祀公業林祖媽申請設立登記之資
      料中派下員僅林寬榮等四人，如果真派下員僅其四人，則享祀人應為其上一輩
      林紅，方有可能僅有派下員四人，但如前述林紅為管理人不可能為享祀人，因
      此與林寬榮當時所申請資料上之填載不符，可見林寬榮於申請祭祀公業林祖媽
      之設立登記時，即存有私心，企圖利用職務之便，將「祭祀公業林祖媽」納為
      自己小公所有，並將祭祀公業林祖媽之公產，霸為自己及該房子孫耕作，而祭
      祀公業林祖媽與祭祀公業林耀烈、祭祀公業媽祖會祭祀地點不同，亦有可能是
      林寬榮設立登記時故意為之，且因祭祀公業林耀烈明確可知享祀人為林耀烈，
      林寬榮無法以此方法為之，因此其雖同為管理人卻未將兩祭祀公業同時申請設
      立登記。
（四）祭祀公業林祖媽之管理慣例已載明於九十年之派下員大會手冊，且經祭祀公業
      林耀烈子孫溯本尋源找到「同治癸酉吉砌」之先祖林耀烈及其元配之墳墓及墓
      碑，其上載明「顯考耀烈林公墓」、「附葬妣林媽」、「八大房子孫立」等文
      字，墓碑上雖載「附葬妣林媽」而非「附葬妣林祖媽」或「附元配祖媽」，但
      祭祀公業林祖媽之享祀人林祖媽，應即為墓碑上載林耀烈之夫人林媽，蓋因墓
      碑設立與祭祀公業設立之年代不同，導致有不同之稱謂，其設立「顯考耀烈林
      公墓」時，應由其子輩設立，在於對母親之稱謂，自然為「林媽」。即至林紅
      一代為林耀烈之夫人設立祭祀公業時，林耀烈之夫人為林紅等輩之「阿祖」，
      其自無再稱「林媽」之可能，為尊稱及彰顯輩份而稱為「林祖媽」乃十分正常
      ，此依繼承系統表上之輩份即可推算，故「林祖媽」與墓碑上載「林媽」應為
      同一人，足證公業林祖媽（其後更名為祭祀公業林祖媽）確為祭祀原告與被告
      等之先祖林耀烈其元配所設；且證人子○○證述：「我從小就知道，林耀烈下
      面還包含林祖媽跟媽祖會，都是大公。」、「林祖媽是提供拜拜用的經費，當
      初由林寬榮在處理拜拜的事宜」等，可知祭祀公業林祖媽確實為大公，故原告
      等對祭祀公業林祖媽均有派下權。
（五）本件祭祀公業林祖媽派下權之爭執，係因被告先向嘉義市西區區公所申請核發
      派下員證明書，並排除原告等之派下員資格，因行政機關即鄉、鎮、市、區公
      所承辦此類事件，係依申請人片面之記載（主張）作形式認定（祭祀公業土地
      清理要點第二、八點參照），並未經實體調查認定顯無從確定私權，而申請人
      一旦提出申請，則對其申請表示異議者，必先提出確認派下權訴訟，始足以排
      除申請人之不實申報，而依過去實務上見解，主張權利存在之人，應先就其權
      利存在之事實負舉證責任，此係所謂待證事實說或法規分類說者之主張，於一
      般情形固屬公平合理，但於本省祭祀公業事件，則非公平，蓋祭祀公業之成立
      ，通常均已有百年甚至二百年歷史最少亦有八十年之久（依民事習慣調查報告
      ，大正十二年以後，已不允許成立），年代久遠，加以早年教育並不普遍，故
      留存文字者甚少，當事人又均已物故，故人證、物證甚難找尋。按「‥‥，但
      如係遠年舊物，另行舉證實有困難，法院非不得依經驗法則，並斟酌全辯論意
      旨，判斷其真偽」，有八十五年度台上字第一八三七號判決參照。兩造當事人
      於林祖媽祭祀公業設立時，均尚未出生，於此情況下，令兩造舉證證明年代久
      遠之祭祀公業林祖媽之設立人為何人既有困難，即應依經驗法則並斟酌全辯論
      意旨，判斷兩造主張之設立人，孰為可採，豈能因被告先行向區公所申報，即
      令原告負舉證之責，蓋若原告提出消極確認之訴，主張被告非祭祀公業林祖媽
      之派下員，則豈非轉由被告負舉證責任，是故本件自不能依上開法則分配舉證
      責任。
（六）又祭祀公業之訴訟，均以確認之訴方式行之，其既判力僅存於兩造當事人間，
      並無如形成判決之對世效力，此種判決對訴訟外當事人身分、地位均無影響，
      法院應審酌本件特殊情形，並參酌新修正民事訴訟法第二百七十七條但書規定
      ，「依其情事顯失公平者，不在此限」之立法精神，應依公平原則，就破壞原
      有狀態主張系爭祭祀公業係其先人一人單獨設立排除其他人之權利，變更現狀
      之被告應先就其主張之變態事實負舉證之責。原告之權利既經被告等否認，並
      主張祭祀公業林祖媽為林紅子孫之小公，非屬原告等之大公，為此提起本件訴
      訟。
三、證據：提出土地登記謄本二紙、選任同意書、同意選定當事人名冊及住所、九十
    年派下員大會手冊、聲明書、繼承系統表、王進祥編著祭祀公業產權清理與登記
    實務第五頁、齒松平著祭祀公業與台灣特殊法律之研究第五、六頁、戶籍謄本
    影本各乙份等為證。
乙、被告方面：
一、聲明：原告之訴駁回。
二、陳述：
（一）按當事人主張有利於己之事實者，就其事實有舉證之責任，民事訴訟法第二百
      七十七條定有明文。依法原告就其主張之事實應負舉證責任，原告雖以九十年
      之派下員大會手冊乙份為證，惟該名冊係原告片面所製作之文書，並不足以證
      明原告為祭祀公業林祖媽之派下員。又原告所提出之林耀烈之墓，亦不能證明
      伊為祭祀公業林祖媽之派下員。且證人僅證稱「小時候父親就有說有祖媽會跟
      林祖媽」、「我也無法證明林祖媽係林耀烈之太太」、「因為當時都聽說而已
      大家都沒有去處理」等語，證人之證言均係道聽途說之傳聞，並不能證明林祖
      媽係林耀烈之夫人，況該等證人與原告利害一致，證言自屬有偏頗。因此舉證
      責任分配原則，依其情形，顯失公平者，故有不在此限之規定，惟原告所舉證
      據，無法證明其主張為真正，空口主張，並無所謂「顯失公平」之情事，原告
      自無適用民事訴訟法第二百七十七條但書之餘地。
（二）祭祀公業林耀烈係林姓家族所俗稱之大公，其財產屬大公派下員所有，另設立
      之祭祀公業林請、祭祀公業林祖媽屬小公，其財產則屬各小公之獨立祭祀公業
      所有，原告係林耀烈之三男林和珠之子孫，被告等則為林耀烈九男林請之子孫
      ，祭祀公業林請雖為林耀烈第九男，但係獨立設立之祭祀公業，而祭祀公業林
      祖媽與祭祀公業林請相同，均係獨立之祭祀公業，與原告毫無關係可言。
（三）祭祀公業林祖媽管理人林寬榮於申請設立登記時，依法須於里長處公告欄公告
      一個月，無人異議，始可登記，而該地點係在祭祀公業林耀烈大部分派下員所
      居住之處，人數眾多之祭祀公業林耀烈派下員應可發現該公告，卻無人異議，
      且祭祀公業之財產百年來均由被告等管理耕作，若原告亦為派下員，何以人數
      眾多之派下員均無異議？況林耀烈公墓上所寫係「附葬妣林媽」而非「附元配
      祖媽」有照片二幀可證，故與祭祀公業林祖媽無關。
（四）原告無法證明林祖媽係林耀烈之妻，且林耀烈之祭祀地點在嘉義市○○街二○
      四之二號，祭祀公業媽祖會之祭祀地點與祭祀公業林耀烈相同，而系爭祭祀公
      業林祖媽之祭祀地點在嘉義市○○里○鄰○○街一九六號，兩者之祭祀地點不
      同，證明祭祀公業林祖媽與祭祀公業林耀烈、祭祀公業媽祖會非同一派下員。
      祭祀公業林祖媽早於六十三年間申請設立登記，而祭祀公業林耀烈則遲至六十
      六年間才申請設立登記，如兩祭祀公業為同一派下員，何以未同時申請設立登
      記。
（五）綜上所述，祭祀公業林祖媽為林紅所設立，並為祭祀公業林請之小公，因此原
      告對於祭祀公業林祖媽並無派下權。
三、證據：提出祭祀公業林請派下全員系統圖及名冊影本乙份、照片二幀等為證。
丙、本院依職權向嘉義縣政府調取祭祀公業林祖媽、林耀烈、媽祖會設立登記之相關
    資料，向嘉義市地政事務所調取嘉義市○○段六八七、六九０地號土地手抄謄本。
    理      由
一、按提起積極確認之訴，祇須主張權利存在者對否認其主張者提起，當事人即為適
    格。被告等既否認原告及選定人林松、林松興、林丙丁、林文瑞、林文華、林
    宗榮、林振忠、林振南、林振停、林火土、林裕、林裕卿、林延達、林杰融、
    林敬明、林炎雄、林炎波、林朝實、癸○○、辰○○、林水永、林椿皇、林椿和
    、林瑞焜、林長義、林長福、林長興、林長榮、林許成、林數山、林景嵩、林景
    庸、林宗義、林茂雄、林宗賢、林宗輝、林茂山、林茂生、林茂欽、林明泉、林
    明俊、林國雄、林昇志、林昇利、林哲宏、子○○、林銘彰、林銘勝、林聖博、
    林士傑、林昱志、林正義、林正彰、林義雄、林志嘉、林憲忠、林盈志、林憲隆
    、林欽榮、林澤宏、林澤榕、林澤源等對祭祀公業林祖媽之派下權存在，原告私
    法上之地位有受侵害之危險，而此危險須以確認判決始得除去之，自應認原告有
    提起本件確認之訴之法律上利益甚明。
二、原告起訴主張：查原告與被告等林耀烈子嗣為紀念來台盤居諸羅山台斗坑之先祖
    林耀烈及其夫人，為此經其子嗣捐資分別成立祭祀公業林耀烈、祭祀業林祖媽及
    祭祀公業媽祖會，其中祭祀公業媽祖會之收入作為清明、年節祭祖之用，祭祀公
    業林祖媽則為紀念林耀烈之夫人並以其收入宗祠作為早晚燒香之用，祭祀公業林
    耀烈則為紀念林耀烈，因此以其收入分配於派下員，行之至今已超過一百年。然
    祭祀公業林祖媽因三十六年間土地清理時登記為林耀烈第九房子孫林紅為管理人
    ，且由林紅之子孫掌管該公業事務，詎渠等於六十三年趁機偽造祭祀公業林祖媽
    之派下員僅有林寬榮、林登山、寅○○及庚○○等四人之會議記錄選任林寬榮為
    管理人，並持以向地政機關為管理人變更之登記，且將祭祀公業林祖媽所有之嘉
    義市○○段第六九○及六八七等地號土地租金收益佔為己有。又依林寬榮等人申
    請登記為派下員之資料，上載祭祀人為「林祖媽（即張氏和姜）」，不論林祖媽
    正確姓名是否為「張氏和姜」，顯然林寬榮等人在申請派下員登記時，即知祭祀
    公業林祖媽之享祀人為一名女性，與被告主張系以林紅（男性）之別名為享祀人
    之事實不符。且林紅一代為林耀烈之夫人設立祭祀公業時，林耀烈之夫人為林紅
    等輩之「阿祖」，其自無再稱「林媽」之可能，乃尊稱為「林祖媽」，可見系爭
    祭祀公業確為祭祀原告與被告等之先祖林耀烈之元配所設。請求確認原告對祭祀
    公業林祖媽之派下權存在。
三、被告則以：原告所提出之證據均不足以證明其等為祭祀公業林祖媽之派下員，而
    祭祀公業林耀烈係林姓家族所俗稱之大公，其財產屬大公派下員所有，另設立之
    祭祀公業林請、祭祀公業林祖媽屬小公，其財產則屬各小公之獨立祭祀公業所有
    。況祭祀公業林祖媽管理人林寬榮於申請設立登記時，依法須於里長處公告欄公
    告一個月，無人異議，始可登記，而該地點係在祭祀公業林耀烈大部分派下員所
    居住之處，人數眾多之祭祀公業林耀烈派下員應可發現該公告，卻無人異議，可
    見當初原告等對派下權之存否並無爭執。又林耀烈之祭祀地點在嘉義市○○街二
    ○四之二號，祭祀公業媽祖會之祭祀地點與祭祀公業林耀烈相同，而系爭祭祀公
    業林祖媽之祭祀地點在嘉義市○○里○鄰○○街一九六號，兩者之祭祀地點不同
    ，亦足以證明祭祀公業林祖媽與祭祀公業林耀烈、祭祀公業媽祖會非同一派下員
    等語，資為抗辯。
四、原告主張祭祀公業林祖媽之享祀人為林耀烈之原配，祭祀公業林祖媽、林耀烈、
    媽祖會乃同時設立，故派下員應屬相同，原告等對祭祀公業林祖媽有派下權云云
    ；被告則抗辯祭祀公業為林耀烈九男林請該房子孫林紅所立之小公，與祭祀公業
    林耀烈之派下員並非相同等語。經查：
（一）按臺灣之祭祀公業乃由大陸來台先民數代後之子孫，懷念祖先經營之辛勞而設
      立以祭祀某祖先者（臺灣民事習慣調查報告第六九三頁第四行至第六行參照）
      ；祭祀公業之設立必有設立人，設立人及其子孫為派下，其他均不得為派下（
      同上報告第七一二頁、第七四○頁參照），祭祀公業係屬派下全體公同共有祀
      產之總稱，其派下資格之認定應以該祭祀公業之設立人及享有該設立人派下權
      之繼承人為限，至享祀人僅係祭祀公業所祭祀之祖先，並非公業之所有權人，
      故凡非公業之設立人或享有該設立人派下權之繼承人，縱為享祀人之後裔，仍
      無派下權可言（最高法院七十四年度台上字第二七八０號判決參照）。次按「
      當事人主張有利於己之事實者，就其事實有舉證之責任。」，民事訴訟法第二
      百七十七條定有明文。又民事訴訟如係由原告主張權利者，應先由原告負舉證
      之責，若原告先不能舉證，以證實自己主張之事實為真，則被告就其抗辯事實
      即令不能舉證，或其所舉證尚有疪累，亦應駁回原告之請求，最高法院十七年
      上字第九一七號判例可資參照。準此，原告訴請確認對系爭祭祀公業之派下權
      存在，首應證明原告等為祭祀公業林祖媽之設立人或享有該設立人派下權之繼
      承人，而非僅證明其等為享祀人之後嗣。
（二）原告主張祭祀公業林祖媽之享祀人為林耀烈之原配等情，雖雖提出先祖林耀烈
      及其元配之墳墓及墓碑，其上載明「顯考耀烈林公墓」、「附葬妣林媽」、「
      八大房子孫立」等文字。然墓碑上縱然有「附葬妣林媽」之記載，衡情，乃夫
      妻合葬時必然之稱呼，只要夫為林姓男子，則與其合葬之妻通常即稱為「林媽
      」，殊難以此推論墓碑上所載之「林媽」即為祭祀公業林祖媽之享祀人。又證
      人子○○雖證稱：「（是否知道林祖媽這個公業？）我從小就知道，林耀烈下
      面還包含林祖媽跟媽祖會，都是大公。（林祖媽祭祀的對象為何？）林祖媽是
      提供拜拜用的經費，當初由林寬榮在處理拜拜的事宜，但我也不知道祭祀的對
      象是何人。」等語，然證人亦屬選定當事人中共同利益人之一，與原告利害一
      致，故其證詞難免偏頗，況依證人所述，亦僅係聽聞至其先輩之詞，且證人亦
      表示不知道祭祀公業林祖媽祭祀的對象為何人，自無從僅憑證人之證詞證明林
      祖媽係林耀烈之夫人，或祭祀公業林耀烈與祭祀公業林祖媽之派下員相同。
（三）況祭祀公業林祖媽於民國六十三年間由管理人林寬榮於申請設立登記時，曾公
      告派下員名冊，當時均無人異議，有嘉義縣政府九十二年二月二十四日府民禮
      字第0920025696號函附登記表、派下全員名冊、印鑑單可稽。祭祀公業林祖媽
      既於二十餘年前即完成設立登記，原告則隨時可以查知系爭公業之派下全員為
      何，竟多年來原告未曾提出異議，已屬有疑。甚且，祭祀公業林耀烈與祭祀公
      業林祖媽曾同由林寬榮擔任管理人，嗣後祭祀公業林耀烈再由戊○○擔任管理
      人等情，為兩造所不爭執。而戊○○為林耀烈八男房下子孫，並非與被告等同
      為林耀烈九男房下子孫，兩方利益並非一致，則在戊○○擔任祭祀公業林耀烈
      管理人期間，若其認知為祭祀公業林耀烈與祭祀公業林祖媽之派下員相同，理
      應提出異議、起訴請求確認派下權存在或於會員大會時提出此項爭議，竟未曾
      為之，亦與常情不符。又祭祀公業林祖媽名下之財產即嘉義市○○段六八七、
      六九０地號土地，多年來均由被告等人管理耕作，原告等從未曾占用等情，為
      原告所不爭執，若原告及選定人均為派下員，豈有可能放任被告耕作使用數十
      年，均未曾加以爭執之理。可見原告主張祭祀公業林祖媽為祭祀公業林耀烈成
      立時抽出部分資產設立，故派下員完全相同此點，實難信為真實。
（四）再依上開土地手抄謄本所示，於民國三十六年間土地總登記時嘉義市○○段六
      八七、六九０地號土地即登記為「公業林祖媽」所有，並以林耀烈第九房子孫
      林紅為管理人。另依祭祀公業林祖媽設立申請書所載，享祀人為「張氏和姜」
      ，應為一女性，顯然並非祭祀林紅本人。然縱使祭祀公業林祖媽非祭祀林紅，
      只要該公業係由林紅所設立，祭祀之祖先雖可向上推溯至其上一代或其上二代
      ，然派下員仍應為設立人及其子孫，而非享祀人之子孫。故原告表示祭祀公業
      林祖媽之派下員僅包含林紅子孫，而林紅又非該公業之享祀人，顯然與常情不
      符云云，亦實無據。
五、綜上所述，原告主張其為系爭祭祀公業之派下員，為不足採，被告抗辯原告不能
    證明其與系爭公業設立人之關係，尚屬可信。是則原告起訴請求確認其等對於系
    爭祭祀公業派下權存在，為無理由，應予駁回。
六、本件事實已臻明確，兩造其餘攻擊防禦方法及舉證，經審酌與判決結果不生影響
    ，爰不一一論述，併此敘明。
據上論結，原告之訴為無理由，依民事訴訟法第七十八條判決如主文。
中      華      民      國    九十二    年      八      月    二十九    日
~B臺灣嘉義地方法院民事第一庭
~B   審判長法官  蔡廷宜
~B   法      官  吳昀儒
~B   法      官  洪嘉蘭
右為正本係照原本作成
如對本判決上訴須於判決送達後廿日內向本院提出上訴狀
中      華      民      國    九十二    年      八      月    二十九    日
~B   法院書記官  鄭翔元


司法院資訊處製作；財團法人民間司法改革基金會備份。
